【裁判字號】    92,家訴,115
【裁判日期】    921224
【裁判案由】    確認婚姻關係存在
【裁判全文】
臺灣桃園地方法院民事判決  九十二年度家訴字第一一五號
    原      告  乙○○
    被      告  甲○○
右當事人間請求確認婚姻關係存在事件，於中華民國九十二年十二月十日言詞辯論終
結，本院判決如左：
    主      文
確認原告與被告間之婚姻關係存在。
訴訟費用由被告負擔。
    事      實
甲、原告方面：
    一、聲明：求為判決如主文所示。
    二、陳述：兩造於民國八十八年五月三十日結婚，婚後四年多夫妻感情融洽，嗣
        於民國九十二年九月二十四日，被告因細故與原告發生爭執，經過溝通後，
        雙方已和好如初。豈料，被告竟於民國九十二年十月一日下午約原告在龜山
        戶政事務所見面，持已有「馬莉紜」、「翁麗媜」等二人於證人欄署名之離
        婚協議書，當面要求原告與被告離婚，原告拒不同意，被告居然於人來人往
        的戶政事務所門口當眾向原告下跪，原告不忍，為安撫被告之情緒，只得虛
        意配合，在證人未親自到場見證之情況下，於離婚協議書中簽名，之後，被
        告旋持該離婚協議書向戶政機關辦理離婚登記，原告既無離婚之意，且該二
        證人係事先簽名而非於兩造簽署離婚協議書時在場親自見聞，自與法定要件
        不符而不生離婚之效力，故戶籍上雖登記兩造已於民國九十二年十月二日離
        婚，但並未符合民法第一千零五十條所規定之離婚要件，婚姻關係自仍存在
        ，爰依法提起本訴。
    三、證據：提出戶籍謄本一份、離婚協議書影本一份、排班表影本一份等為證，
        並聲請訊問證人馬莉紜、翁麗媜。
乙、被告方面：
    一、聲明：求為判決駁回原告之訴，訴訟費用由原告負擔。
    二、陳述：
        (一)、兩造婚後四年多來非如原告所陳之感情融洽，其實被告在民國九十二年
            九月間無意中發現原告有外遇，經查於同年八月十八日起至九月二十三
            日間，原告曾與其外遇對象在台北市薇閣汽車旅館休息或共宿共計十次
            ，因此被告乃與好友馬莉紜、翁麗媜於同年九月二十五日下午共同跟監
            原告，惜遭跟丟，心想被告為此婚姻之全力付出竟得如此結果，內心痛
            苦萬分，乃認如勉強維持仍無助於婚姻生活之圓滿，經深思熟慮後，遂
            偕同馬莉紜、翁麗媜於同日晚上在家中與原告商談離婚事宜，經過多日
            商談，原告自知理虧，於是同意於同年十月一日至龜山鄉戶政事務所辦
            理離婚登記，且原告並稱因事忙無法覓得證人，希望由被告先簽名及找
            二證人簽名後再與原告相約至戶政機關辦理離婚登記手續，由於馬莉紜
            與翁麗媜等二人為被告之好友，且對兩造婚姻關係也了解甚深，亦了解
            兩造間有離婚之真意，因此才簽名於離婚協議書上，同年十月一日所以
            未辦妥離婚登記，非如原告所言，實係兩造間因財產問題尚未談妥所致
            ，經過一天之沉澱，始於翌日雙方帶著平靜與理智之心情到龜山鄉戶政
            事務所辦理離婚登記。
        (二)、證人瑪莉紜、翁麗媜二人確曾聽聞原告與被告談離婚之事宜，依最高法
            院六十八年度台上字第三七九二號判例意旨，證人之簽名並不限於作成
            離婚協議時在場，只要親聞雙方確有離婚之真意者簽名即可。今原告既
            願意與被告共至戶政事務所辦理離婚登記手續，足見原告確有離婚之真
            意，是兩造之離婚自已生離婚之效力。
丙、本院依職權函桃園縣龜山鄉戶政事務所調取兩造辦理離婚登記等相關資料。
    理      由
一、按夫妻兩願離婚者，得自行離婚；又兩願離婚，應以書面為之，有二人以上證人
    之簽名並應向戶政機關為離婚之登記，民法第一千零四十九條前段、第一千零五
    十條分別定有明文。是夫妻之兩願離婚，除當事人須有離婚合意之實質要件外，
    尚須同時具備以書面為之並有二人以上證人之簽名以及向戶政機關為離婚之
    登記等之形式要件始生離婚之效力。又「按民法第一千零五十條所謂二人以上證
    人之簽名，固不限於作成離婚證書時為之，亦不限於協議離婚時在場之人，始得
    為證人，然究難謂非親見或親聞雙方當事人確有離婚真意之人，亦得為證人。本
    件證人某甲、某乙係依憑上訴人片面之詞，而簽名於離婚證明書，未曾親聞被上
    訴人確有離婚之真意，既為原審所確定之事實，自難認兩造間之協議離婚，已具
    備法定要件」，最高法院六十八年度台上字第三七九二號亦著有判例。
二、兩造於民國八十八年五月三十日結婚，婚後四年多夫妻感情融洽，嗣於民國九十
    二年九月二十四日，被告因細故與原告發生爭執，經過溝通後，雙方已和好如初
    。豈料，被告竟於民國九十二年十月一日下午約原告在龜山戶政事務所見面，持
    已有「馬莉紜」、「翁麗媜」等二人於證人欄署名之離婚協議書，當面要求原告
    與被告離婚，原告拒不同意，被告居然於人來人往的戶政事務所門口當眾向原告
    下跪，原告不忍，為安撫被告之情緒，只得虛意配合，在證人未親自到場見證之
    情況下，遂於離婚協議書中簽名，之後被告旋即持該離婚協議書向戶政機關辦理
    離婚登記，原告既無離婚之意，且該二證人係事先簽名而非於兩造簽署離婚協議
    書時在場親自見聞，自與法定要件不符而不生離婚之效力，故戶籍上雖登記兩造
    已於民國九十二年十月二日離婚，但並未符合民法第一千零五十條所規定之離婚
    要件，婚姻關係自仍存在，爰依法提起本訴等情；被告則以兩造婚後四年多來非
    如原告所陳之感情融洽，其實被告在民國九十二年九月間無意中發現原告有外遇
    ，經查於同年八月十八日起至九月二十三日間，原告曾與其外遇對象在台北市薇
    閣汽車旅館休息或共宿共計十次，因此被告乃與好友馬莉紜、翁麗媜於同年九月
    二十五日下午共同跟監原告，惜遭跟丟，心想被告為此婚姻之全力付出竟得如此
    結果，內心痛苦萬分，乃認如勉強維持仍無助於婚姻生活之圓滿，經深思熟慮後
    ，遂偕同馬莉紜、翁麗媜於同日晚上在家中與原告商談離婚事宜，經過多日商談
    ，原告自知理虧，於是同意於同年十月一日至龜山鄉戶政事務所辦理離婚登記，
    且原告並稱因事忙無法覓得證人，希望由被告先簽名及找二證人簽名後再與原告
    相約至戶政機關辦理離婚登記手續，由於馬莉紜與翁麗媜等二人為被告之好友，
    且對兩造婚姻關係也了解甚深，亦了解兩造間有離婚之真意，因此才簽名於離婚
    協議書上，同年十月一日所以未辦妥離婚登記，非如原告所言，實係兩造間因財
    產問題尚未談妥所致，經過一天之沉澱，始於翌日雙方帶著平靜與理智之心情到
    龜山鄉戶政事務所辦理離婚登記，證人瑪莉紜、翁麗媜二人確曾聽聞原告與被告
    談離婚之事宜，依最高法院六十八年度台上字第三七九二號判例意旨，證人之簽
    名並不限於作成離婚協議時在場，只要親聞雙方確有離婚之真意者簽名即可。今
    原告既願意與被告共至戶政事務所辦理離婚登記手續，足見原告確有離婚之真意
    ，是兩造之離婚自已生離婚之效力等語置辯。
三、本件原告主張渠固曾於民國九十二年十月二日與被告共持書立之離婚協議書至桃
    園縣龜山鄉戶政事務所辦理兩造於同日離婚之離婚登記，惟本身並無離婚之意，
    且二證人之見證與法律規定不符，故不發生離婚之效力，兩造間之婚姻關係仍然
    存在之事實，業據原告提出戶籍謄本一份、離婚協議書影本一份、排班表影本一
    份等為證，且有桃園縣龜山鄉戶政事務所民國九十二年十一月十四日桃龜戶字第
    ○九二○○○六三三○號函暨所附之離婚登記申請書、離婚協議書等影本各一份
    附卷可按。訊之被告亦不否認該二證人非於兩造簽署離婚協議之當場為署名，然
    辯稱該二證人均曾參與兩造間之離婚協商，亦了解兩造間有離婚之真意，且原告
    既自動到戶政機關協同辦理離婚登記，均見原告確有與被告離婚之真意云云。然
    經訊證人即兩造協議離婚之見證人馬莉紜、翁麗媜等二人結果，馬莉紜稱（按問
    ：卷內離婚協議書上之簽名是否你們所自為？〈提示並告以要旨〉）「是我親自
    簽名的，是在我工作的單位由被告拿給我簽的」、（按問：兩造有無親往請你們
    簽名的？）「只有被告拿來，並非雙方一起」、（按問：被告拿離婚協議書請你
    們簽名時，是否兩造已簽名？）「只有被告簽名、蓋章，原告部分尚留空白」、
    （按問：簽名當時知否雙方確有離婚真意？）「我只知道他們曾經有在談離婚，
    但並不清楚他們是否談成」、（按問：辦理離婚登記時有無與兩造同往戶政機關
    ？）「沒有」、（按問：被告拿離婚協議書予你二人簽名時，除被告簽名、姓名
    外，其餘手寫部分均是空白？）「是」；另證人翁麗媜稱（按問：卷內離婚協議
    書上之簽名是否你們所自為？〈提示並告以要旨〉）「是我親自簽名的，是被告
    拿到我租住的處所請我簽名的」、（按問：兩造有無親往請你們簽名的？）「只
    有被告拿來，並非雙方一起」、（按問：被告拿離婚協議書請你們簽名時，是否
    兩造已簽名？）「只有被告簽名、蓋章，原告部分尚留空白」、（按問：簽名當
    時知否雙方確有離婚真意？）「我只知道他們曾經有在談離婚，但並不清楚他們
    是否談成」、（按問：辦理離婚登記時有無與兩造同往戶政機關？）（按問：被
    告拿離婚協議書予你二人簽名時，除被告簽名、姓名外，其餘手寫部分均是空白
    ？）「是」等語（均參見本院民國九十二年十二月十日言詞辯論筆錄），核與原
    告所陳相符，且該二證人均「只知道他們曾經有在談離婚，但並不清楚他們是否
    談成」，益見被告所辯不足採信，是原告之主張堪信為真實。
四、綜上所述，二證人既非在兩造簽立協議離婚時之現場見證人，亦非確知兩造確有
    離婚之真意者，則該二證人於僅有被告簽章之離婚協議書上簽名為見證，揆諸首
    揭規定與判例意旨，兩造之協議離婚仍難認合法有效。且兩造間因戶籍資料上之
    離婚登記，致兩造有被認定為已離婚而均屬無婚姻狀態之危險，堪認原告有即受
    確認判決之法律上利益。從而，原告訴請確認兩造間之婚姻關係仍然存在，即屬
    正當，應予准許。
五、據上論結：本件原告之訴為有理由，依民事訴訟法第七十八條，判決如主文。
中      華      民      國    九十二    年     十二     月    二十四    日
                                          臺灣桃園地方法院家事法庭
                                              法  官  鄭新後
右為正本係照原本作成。
如對本判決上訴，應於判決送達後二十日向本院提出上訴狀。
中      華      民      國    九十二    年     十二     月    二十四    日
                                              書記官  許瑞鴻


司法院資訊處製作；財團法人民間司法改革基金會備份。
